臺灣高等法院刑事判決
109年度上訴字第3450號
上  訴  人  臺灣基隆地方檢察署檢察官
被      告  黃彥艇



指定辯護人  林順益義務律師            
被      告  李承翰



指定辯護人  本院公設辯護人戴遐齡
上列上訴人因被告等殺人未遂案件，不服臺灣基隆地方法院109
年度訴字第127號，中華民國109年6月30日第一審判決（起訴案
號：臺灣基隆地方檢察署108年度調偵緝字第10號、調偵字第206
號），提起上訴，本院判決如下：
    主  文
原判決撤銷。
本件公訴不受理。
    理  由
一、公訴意旨略以：被告黃彥艇與告訴人蘇洲平因先前有嫌隙糾
    紛，於民國106年9月17日凌晨2時許，被告黃彥艇經友人曾
    翊軒手機通訊軟體FACEBOOK通知得知告訴人蘇洲平與友人陳
    志鴻、楊承恩正在基隆市○○路00號之「男賓止步」之PUB店
    內飲酒後，被告黃彥艇、李承翰（下合稱被告2人）、蕭梓
    恩（已歿，另為不起訴處分）等3人，竟基於殺人之犯意聯
    絡與行為分擔，由被告黃彥艇夥同被告李承翰在前開PUB店
    外巷口處等候，並由被告黃彥艇以手機通訊軟體LINE聯繫蕭
    梓恩攜帶西瓜刀前來會合，迨蕭梓恩騎乘重型機車（車牌號
    碼不詳）到場後，被告黃彥艇即指示蕭梓恩將放置前揭機車
    內之西瓜刀1把交予被告李承翰，嗣於同日2時15分許，告訴
    人蘇洲平與友人陳志鴻、楊承恩飲酒完畢，離開前開PUB店
    步出基隆市○○區○○路000號與309號間之巷口時，被告黃彥艇
    先以徒手毆打告訴人蘇洲平頭部，被告李承翰持前開西瓜刀
    砍殺告訴人蘇洲平右後背部及右上臂，致告訴人蘇洲平當場
    不支倒地，因而受有右側後胸壁穿刺傷併創傷性氣胸、右側
    上臂穿刺傷併部分肱三頭肌破裂等傷害，之後告訴人蘇洲平
    乘機由地上爬起逃至附近巷內後，始撥打行動電話給陳志鴻
    、楊承恩2人告知其位置所在，迨陳志鴻、楊承恩到達後立
    即將告訴人蘇洲平送往醫院就醫，始倖免於死，因認被告涉
    犯刑法第271條第2項、第1項之殺人未遂罪嫌云云。
二、按犯罪事實應依證據認定之，無證據不得認定犯罪事實，刑
    事訴訟法第154條第2項定有明文。此所謂認定犯罪事實之證
    據，無論其為直接或間接證據，均須達於通常一般人均不致
    有所懷疑，而得確信其為真實之程度，始得據為有罪之認定
    ，若其關於被告是否犯罪之證明未能達此程度，而有合理性
    懷疑之存在，致使無法形成有罪之確信，根據「罪證有疑、
    利於被告」之證據法則，即不得遽為不利被告之認定（最高
    法院76年台上字第4968號判例參照）。又殺人與傷害之區別
    ，應以有無殺意為斷，而刑法上犯意之存否，係隱藏於行為
    人內部之主觀意思，被害人之傷痕多寡、受傷部位是否致命
    、傷勢程度、加害人下手情形、使用之凶器，乃至於雙方是
    否相識、有無宿怨等情，雖不能執為區別普通傷害、重傷害
    乃至於殺人犯意之絕對標準，仍非不得盱衡審酌事發當時情
    況、觀其行為動機、視其下手情形、用力輕重、刺傷部位，
    佐以所執凶器、致傷結果、與被害人之關係暨行為後之情狀
    予以綜合觀察論斷。
三、公訴意旨認被告涉有殺人未遂之犯嫌，無非以被告黃彥艇、
    李承翰、蕭梓恩（已歿）於警詢、偵查中之供述、證人即告
    訴人蘇洲平於警詢、偵查中之證述、證人即在場者楊承恩、
    林芳如、曾翊軒於警詢及偵查中之證述、證人陳志鴻於警詢
    之證述、監視器光碟、監視器翻拍照片7張、勘查案發現場
    照片3張、國防醫學院三軍總醫院（下稱三軍總醫院）附設
    民眾診療服務處106年9月22日診斷證明書1份及告訴人傷勢
    照片3張、107年4月20日院三病歷字第1070004917號函暨所
    附告訴人就診彩色傷勢照片6張、曾翊軒手機通訊軟體FACEB
    OOK對話內容翻拍照片1張等件為其主要論據。
四、訊據被告2人固坦承於前開時、地傷害告訴人蘇洲平，致告
    訴人受有上開傷害之事實，惟均堅決否認有何殺人犯意，被
    告黃彥艇辯稱：我有毆打告訴人的頭部，我是傷害故意，沒
    有想要殺害告訴人。我沒有叫被告蕭梓恩帶西瓜刀過來，我
    不知道蕭梓恩為何會到現場，到現場之前該處就已經很多人
    了，我沒有將西瓜刀交給李承翰，沒有殺人故意等語。辯護
    人則以：本件原審已詳盡調查，認定被告黃彥艇等人僅有傷
    害之犯意，而告訴人已撤回告訴，原審為不受理判決係屬適
    法等語，為被告黃彥艇辯護。被告李承翰則辯稱：西瓜刀是
    蕭梓恩交給我的，我跟曾翊軒一起過去的時候，蕭梓恩就在
    那邊了，蕭梓恩跟我說因為被告黃彥艇的老婆被告訴人害的
    很慘。我有持西瓜刀砍告訴人的手部，因告訴人倒下的角度
    讓我砍到背，當時全部人都在毆打告訴人，我僅有傷害故意
    ，沒有殺人故意等。公設辯護人則以：原審已審酌告訴人所
    受傷勢部位、李承翰下手部位等情，認定被告李承翰應無殺
    人之故意。告訴人雖經評估有立即死亡之危險，但經過醫療
    處置並無生命危險，被告李承翰所為僅構成傷害罪。被告李
    承翰僅有傷害告訴人手部之犯意，係因告訴人倒地而不小心
    砍及告訴人之後背，與告訴人之傷勢相符。被告李承翰主觀
    上不具殺人之故意，僅構成修正前刑法第277條第1項普通傷
    害罪，而告訴人已經具狀撤回告訴人，原審判決並無不合之
    處等語，為被告李承翰辯護。經查：
　㈠被告李承翰於本案案發時地，持西瓜刀（未據扣案）揮砍告
    訴人，被告黃彥艇則徒手毆打告訴人，業據被告2人分別於
    偵查、原審及本院審判時陳述在卷，而告訴人則因而受有右
    側後胸壁穿刺傷併創傷性氣胸、右側上臂穿刺傷併部分肱三
    頭肌破裂等傷害，經三軍總醫院函覆臺灣基隆地方檢察署〈
    下稱基隆地檢署〉稱：該病人（即告訴人）所受傷勢可能有
    立即死亡之危險性；復經原審調取告訴人於三軍總醫院急診
    救治之護理紀錄，告訴人於後背傷勢之長度及深度，各約為
    15公分、4公分，右上臂傷勢之長度則約為8公分等各情，有
    三軍總醫院附設民眾診療服務處診斷證明書、三軍總醫院10
    7年4月20日函、三軍總醫院急診醫護生命徵候紀錄在卷（基
    隆地檢署107年度偵字第608號卷〈下稱偵608卷〉第155、253
    頁、原審卷第151頁）可佐，是此部分之事實，首堪認定。
　㈡被告李承翰於原審證稱：我原先在酒吧內喝酒，曾翊軒通知
    我，要我過去和他會合，與曾翊軒會合後，我當時不認識黃
    彥艇，曾翊軒說：「裡面那個人（即告訴人）害黃彥艇的老
    婆流產」，黃彥艇問我要不要挺他，我就說好，蕭梓恩就拿
    西瓜刀給我，黃彥艇有在現場跟我說「等一下對方出來砍他
    ，如果出事情，我負責」，一開始他們全部打告訴人，他們
    壓住告訴人，我就從告訴人的後面，砍他的背部約2刀，我
    沒有要將告訴人砍死的意思等語（原審卷第209、210至213
    頁）。告訴人蘇洲平則於原審證稱：我當時和在場的其他人
    並沒有恩怨或糾紛，只有和黃彥艇有糾紛，黃彥艇認為我害
    他老婆流產，所以黃彥艇一直要找我等語（原審卷第264頁
    ）。而曾翊軒於原審亦證稱：因為黃彥艇有說過：如果看到
    告訴人，要跟黃彥艇講，我當時剛好看到告訴人，我就聯絡
    黃彥艇，這件事情原本和李承翰沒有關係，黃彥艇也不認識
    李承翰，我有通知李承翰到場，因為要李承翰挺黃彥艇，所
    以我有對李承翰說告訴人害黃彥艇的老婆流產的事情等語（
    原審卷第271至276頁）。可知被告李承翰原與告訴人、被告
    黃彥艇並不相識，亦無何等糾紛，僅係因曾翊軒通知被告李
    承翰到場，為使被告李承翰相挺被告黃彥艇，曾翊軒乃向被
    告李承翰表示告訴人害被告黃彥艇之配偶流產，被告李承翰
    遂持西瓜刀揮砍告訴人，致告訴人受有上開傷勢。從而，被
    告李承翰與告訴人間顯無任何仇恨、糾紛，被告李承翰應無
    故意殺害告訴人之故意或動機存在。
　㈢又被告李承翰於原審證述其於案發時使用西瓜刀之刀刃長度
    約為40公分（原審卷第211頁），倘被告李承翰有故意殺害
    告訴人致死之犯意，則被告李承翰如持該西瓜刀猛力壓刺入
    告訴人身體，以該西瓜刀之刀刃長長達約40公分，則刀刃必
    將刺入甚至貫穿告訴人之身體臟器或動脈。而告訴人於原審
    證稱：當時有一群人圍著我打，把我壓在地上，當時我不知
    道已經被刀砍，是後來脫困後，朋友說我背後都是血，我才
    知道，當下我也不覺得痛等語（原審卷第262、268頁），可
    見當時被告2人方面顯有人數上之優勢，而足以將告訴人壓
    制在地，被告李承翰倘若有意持西瓜刀殺害告訴人，其應有
    充裕之時間持刀對告訴人行兇，並以多次朝告訴人身體重要
    部位揮刺攻擊之方式，達其殺人之目的。然告訴人僅於右側
    後胸壁受有穿刺傷併創傷性氣胸、右側上臂穿刺傷併部分肱
    三頭肌破裂等傷害等節，已如前述，告訴人所受傷勢於受醫
    急救時，雖經醫護人員評估當時可能有立即死亡之危險性，
    其主要之嚴重傷勢為右側後胸壁受有穿刺傷併創傷性氣胸其
    傷勢長度及深度，各約為15公分、4公分。惟對照被告李承
    翰所持西瓜刀之刀刃長達約40公分，上開傷勢之深度則為4
    公分，可見被告李承翰雖有持西瓜刀揮砍告訴人之右後背部
    ，惟並未對告訴人身體之要害致命部位有猛力壓、刺之攻擊
    行為，則其於本院審理時供陳：因告訴人倒下的角度讓我砍
    到背等語，尚非不可採信。且告訴人經醫療處置後，並無重
    大不治之病情，術後呼吸機能亦無明顯損傷等節，亦有108
    年12月25日函文可佐（基隆地檢署108年度調偵字第206號卷
    〈下稱調偵206卷〉第19頁），益徵被告李承翰並未故意朝告
    訴人身體之要害致命部位攻擊，從而，被告李承翰雖有持西
    瓜刀揮砍告訴人之傷害犯意，惟依其下手情形、力道輕重、
    攻擊部位、攻擊次數及是否繼續積極追擊之行為以觀，被告
    李承翰應無故意殺害告訴人之犯意。
　㈣告訴人雖於原審證稱：當時遭被告黃彥艇毆打時，我有聽到
    被告黃彥艇說：「要讓我死」等語。惟縱認被告黃彥艇於案
    發時，有上開言語，其究係確有殺人犯意，抑或僅係發洩情
    緒之意，仍應綜合客觀事證而為認定。因曾翊軒看到告訴人
    後，遂聯絡被告黃彥艇到場等情，已如前述；且被告黃彥艇
    亦事先以電話通知蕭梓恩將「咪呀」（臺語：「東西」之意
    ）帶至現場等情，亦據蕭梓恩於偵查中陳述明確（偵608卷
    第271頁）。而告訴人於偵查中則稱：被告黃彥艇僅分別以
    徒手及持安全帽毆打告訴人，並未持西瓜刀揮砍告訴人等語
    （偵608卷第267頁）。則被告黃彥艇既事先在案發地點等待
    告訴人，且通知蕭梓恩攜器具到場，可見被告黃彥艇已事先
    預備在案發地點攻擊告訴人，倘被告黃彥艇有故意殺害告訴
    人之意，其本可事先攜可作為攻擊之利器到場，何以其僅通
    知蕭梓恩攜器具前來現場，而被告黃彥艇在現場卻僅以徒手
    或持安全帽毆打告訴人？可見被告黃彥艇辯稱其雖有傷害告
    訴人之行為，惟無殺害告訴人之意等語，應可採信，從而，
    縱被告黃彥艇在場有表示要讓告訴人死之言語，應僅係發洩
    情緒之意，尚難憑此即遽認被告黃彥艇有殺人犯意，是黃彥
    艇應僅有傷害告訴人之犯意。
　㈤綜上各節交互參照，被告李承翰並無殺害告訴人之動機，依
    其持刀傷害告訴人身體部位及所用之力道等情以察，堪認被
    告李承翰應僅有傷害告訴人之犯意。至被告李承翰於偵查及
    審判中所為承認犯罪之自白，應僅係承認公訴意旨所指之持
    刀揮砍告訴人成傷之客觀事實，且依上述各客觀事證勾稽以
    觀，被告李承翰應僅有傷害告訴人之主觀犯意，尚難以被告
    李承翰認罪之陳述，而遽認被告李承翰有殺人犯意。從而，
    被告2人所為，均應係犯刑法第277條第1項之普通傷害罪，
    被告2人間有犯意聯絡及行為分擔，應屬共同正犯。公訴人
    認被告係犯刑法第271條第2項、第1項之殺人未遂，容有誤
    會。
五、檢察官上訴意旨雖以：
　　被告李承翰於警詢、偵查中已自陳持刀刃揮砍背部可能造成
    死亡結果，被告李承翰具有不確定故意。而本件依被告李承
    翰供述西瓜刀長約40公分，尖銳鋒利，再參酌告訴人所受之
    刀傷深度4公分，力道不可謂不大，而告訴人所受傷勢可能
    有立即死亡之危險性，一併給予病危通知單等情，顯見告訴
    人因本案傷勢確已面臨致命之重大危險，西瓜刀既係由被告
    黃彥艇命蕭梓恩交付予被告李承翰揮砍告訴人，而現場多人
    壓制告訴人後，被告李承翰持西瓜刀猛力揮砍告訴人背部，
    極可能傷及該部位之重要器官或主要動脈，被告2人就告訴
    人可能受有嚴重傷害或大量出血之結果應有所預見，具有不
    確定故意甚明云云。然查：檢察官雖以被告李承翰持西瓜刀
    朝告訴人之背部攻擊，極可能傷及該部位之重要器官或主要
    動脈，認被告2人具有殺人之不確定故意云云，惟不論是殺
    人之直接故意或間接故意，除須對死亡結果明知或有預見，
    尚須行為人有意使結果發生或其發生並不違背本意，始足當
    之，否則縱發生死亡結果，應視其主觀犯意而論以傷害或重
    傷害之結果加重犯。本案被告李承翰當日雖持西瓜刀傷及告
    訴人之手部及背部，惟仍不能據此即率然推論被告李承翰係
    有意使死亡結果發生或其發生並不違背本意，仍須綜合觀察
    現場各項情狀後予以論斷行為人之主觀犯意，且被告本無自
    證無罪之義務，其辯稱縱無可採，亦不能因其辯解不成立即
    逕認具殺人故意，被告行為時主觀上是否具殺人故意，仍應
    依積極證據認定之。檢察官雖以告訴人李承翰於警詢、偵查
    中之供述暨告訴人所受之傷勢、犯後舉動等割裂觀察而予單
    獨評價，指摘原判決以此作為被告2人並無殺人犯意之論據
    有所違誤，惟綜觀本件被告李承翰所使用之兇器即西瓜刀、
    衝突起因、行為過程、下手力量之輕重，告訴人當下受傷之
    情形及救治後之回復狀況等情，相互參酌後，可認被告2人
    是否確有致人於死之殺人故意，並非無疑，已如前述，罪證
    既然有疑，利歸被告，檢察官上訴仍執原審已詳予斟酌之證
    據，對於原判決已說明事項及屬原審採證認事職權之適法行
    使，逕為相異之評價，復未提出其他積極證據證明被告確有
    殺人未遂之犯行，尚難說服本院為不利於被告之認定。
六、原判決撤銷之理由
    按犯第277條第1項之罪，需告訴乃論，刑法第287條定有明
    文。次按告訴乃論之罪，對於共犯之一人告訴或撤回告訴者
    ，其效力及於其他共犯；告訴乃論之罪，其告訴已經撤回者
    ，應為不起訴之處分；起訴之程序違背規定者，應諭知不受
    理之判決，刑事訴訟法第239條前段、252條第5款、第303條
    第1款分別定有明文。本案被告黃彥艇、李承翰前述之行為
    ，倘成立犯罪，該當於修正前刑法第277條第1項之普通傷害
    罪，依同法第287條前段規定，須告訴乃論。茲因被告李承
    翰與告訴人於偵查期間即已成立和解，告訴人並於本案繫屬
    第一審法院前即具狀對被告李承翰撤回本件告訴等情，有聲
    請撤回告訴狀1紙在卷（調偵字第206號卷第7頁）可稽，然
    檢察官仍提起本件公訴，揆諸前揭規定及說明，本案撤回告
    訴之效力亦及於被告黃彥艇。原審雖認定被告黃彥艇、李承
    翰所犯為修正前刑法第277條第1項之傷害罪，惟如前述，本
    案告訴人於偵查中已撤回告訴，依刑事訟訴法第252條第5款
    規定，檢察官原應不起訴，竟誤予提起公訴，自屬起訴之程
    序違背規定，法院應依刑事訴訟法第303條第1款規定為不受
    理判決。原判決疏未查明告訴人已於偵查中撤回告訴，本案
    起訴程序係屬違背規定，應為不受理判決，卻誤依同法第30
    3條第3款規定為公訴不受理判決，即有適用法則不當之違法
    ，應由本院撤銷，另為公訴不受理之諭知，以期適法。
據上論斷，應依刑事訴訟法第369條第1項前段、第364條、第303
條第1款，判決如主文。
本案經檢察官張友寧、陳虹如提起公訴，檢察官黃耀賢提起上訴
，檢察官何明楨到庭執行職務。
中　　華　　民　　國　　109 　年　　12　　月　　 3　　日
                  刑事第十九庭  審判長法　官  曾淑華
                                      法　官  王美玲 
                                      法　官  許文章 
以上正本證明與原本無異。
檢察官如不服本判決，應於收受送達後20日內向本院提出上訴書
狀，其未敘述上訴之理由者並得於提起上訴後20日內向本院補提
理由書（均須按他造當事人之人數附繕本）「切勿逕送上級法院
」。
                                      書記官  范家瑜
中　　華　　民　　國　　109 　年　　12　　月　　3 　　日